臺灣高等法院高雄分院刑事裁定　　　　　 100年度聲字第66號
聲明異議人
即　受刑人　黃銘傳
選任辯護人　林石猛律師
上列聲明異議人因妨害自由等案件，對臺灣高雄地方法院檢察署
檢察官之執行命令（100 年度執字第659 號），聲明異議，本院
裁定如下：
    主  文
聲明異議駁回。
    理  由
一、聲明異議意旨略以：
  (一)按「受刑人或其法定代理人或配偶以檢察官指揮之執行為不
    當者，得向諭知該裁判之法院聲明異議。」刑事訴訟法第48
    4 條定有明文。緣異議人為臺灣高等法院高雄分院99年度上
    訴字第925 號妨害自由等案件所宣判之被告，依該判決主文
    諭知：「應執行有期徒刑貳年陸月，如易科罰金，以銀元參
    佰元即新台幣玖佰元折算壹日。」，案經臺灣高雄地方法院
    檢察署檢察官於100 年l 月6 日核發100 年執字第659 號執
    行命令，檢察官僅於「備註欄」記載「請準時報到服刑」，
    卻未敘明任何不得易科罰金之事實及具體理由，受刑人認執
    行檢察官之執行實有不當，為此，依刑事訴訟法第484 條之
    規定聲明異議，請求撤銷上開執行，並准予易科罰金。
  (二)由刑法第41條之修正趨勢可知，刑事政策之目的在避免短
    期自由刑，故若判決主文已載明「得易科罰金」，則除具
    有「確因不執行所宣告之刑，難收矯正之效，或難以維持
    法秩序」之情形外，原則上執行時即應准予易科罰金，對
    於易科罰金之審查不宜過苛：
  1.按「犯最重本刑為五年以下有期徒刑以下之刑之罪，而受六
    月以下有期徒刑或拘役之宣告者，得以新臺幣一千、二千元
    或三千元折算一日，易科罰金。但易科罰金，難收矯正之效
    或難以維持法秩序者，不在此限。」刑法第41條第l 項定有
    明文。刑法第41條於94年2 月2 日之修法意旨略以：「按易
    科罰金制度旨在救濟短期自由刑之流弊，性質屬易刑處分，
    故在裁判宣告之條件上，不宜過於嚴苛，現行規定除『犯最
    重本刑為5 年以下有期徒刑以下之刑之罪」、『而受6 個月
    以下有期徒刑或拘役之宣告』外，尚須具有『因身體、教育
    、職業或家庭之關係或其他正當事由，執行顯有困難』之情
    形，似嫌過苛，爰刪除『因身體、教育、職業或家庭之關係
    或其他正當事由，執行顯有困難』之限制。至於個別受刑人
    如有不宜易科罰金之情形，在刑事執行程序中，檢察官得依
    現行條文第1 項但書之規定，審酌受刑人是否具有『確因不
    執行所宣告之刑，難收矯正之效，或難以維持法秩序』等事
    由，而為准許或駁回受刑人易科罰金之聲請，更符合易科罰
    金制度之意旨」。觀諸上開修法趨勢可知，易科罰金制度旨
    在防止短期自由刑之流弊，對於易科罰金之審查不宜過苛，
    執行時除因具有「確因不執行所宣告之刑，難收矯正之效，
    或難以維持法秩序」之例外情形，原則上即應准予易科罰金
    。
  2.司法院釋字第662 號解釋理由書更載明：「易科罰金制度將
    原屬自由刑之刑期，在符合法定要件下，更易為罰金刑之執
    行，旨在防止短期自由刑之流弊，並藉以緩和自由刑之嚴厲
    性」。刑法第51條第5 款數罪併罰之規定，目的在於將各罪
    及其宣告刑合併斟酌，予以適度評價，而決定所犯數罪最終
    具體實現之刑罰，以符合罪責相當之要求，依該款規定，分
    別宣告之各刑均為有期徒刑時，於各刑中之最長期以上，各
    刑合併之刑期以下，定其刑期，原無使受刑之宣告者，處於
    更不利地位之意。」並基於「對各得易科罰金之數罪，由於
    併合處罰定其應執行刑之結果逾6 個月，而不得易科罰金時
    ，將使原有得易科罰金之機會喪失，非受自由刑之執行不可
    ，無異係對已定罪之行為，更為不利之評價，已逾越數罪併
    罰制度之本意，業經本院釋字第366 號解釋予以闡明…數罪
    併罰定應執行刑逾有期徒刑6 個月，縱使准予易科罰金，並
    不當然導致鼓勵犯罪之結果，如一律不許易科罰金，實屬對
    人民身體自由之過度限制。」之理由，對95 年7月1 日施行
    之刑法第41條第2 項「前項規定於數罪併罰，其應執行之刑
    未逾六月者，亦適用之。」宣告違憲失效。
  3.嗣刑法第41條於98年12月30日修正，於同條第8 項規定「第
    l 項至第4 項及第7 項之規定，於數罪併罰之數罪均得易科
    罰金或易服社會勞動，其應執行之刑逾六月者，亦適用之。
    」準此，本件異議人所犯各罪受宣告之刑均為六月以下得易
    科罰金之刑，已為判決主文所明文諭知；再者，犯數罪各罪
    均從輕判處六月以下有期徒刑而併宣告得易科罰金者，應係
    犯罪情節輕微，若一律不准其易科罰金，不免過於嚴格、僵
    化，限縮易科罰金制度之適用範圍，亦不符易科罰金旨在救
    濟短期自由刑流弊之立法本意。復參酌前開釋字第662 號解
    釋及刑法第41條之修正意旨及刑法第2 條從新從輕之規定，
    並審酌憲法保障人性尊嚴、平等原則、人身自由及正當法律
    程序、比例原則之法理，執行檢察官倘無具體確切之理由，
    更不得恣意否准易科罰金。
  (三)檢察官依刑法第41條第l 項但書「確因不執行所宣告之刑，
    難收矯正之效，或難以維持法秩序」之規定，應作成「合義
    務性之裁量」，以求個案分配正義之實現：
  1.刑法第41條第1 項但書「難收矯正之效」及「難以維持法秩
    序」，乃係立法者賦予檢察官針對具體執行個案之裁量權限
    ，檢察官應考量各受刑人犯罪所造成法秩序等公益之危害大
    小、受刑人犯後態度、前科紀錄，施以自由刑避免受刑人再
    犯之效果高低等因素而為合義務性之裁量，據以為得否准予
    易科罰金之決定，惟檢察官指揮執行如有不當，為保障受刑
    人之利益，刑事訴訟法第484 條、第486 條分別規定：「受
    刑人或其法定代理人或配偶以檢察官執行之指揮為不當者，
    得向諭知該裁判之法院聲明異議」; 「法院應就異議之聲明
    裁定之」。法律既規定此項異議歸由法院裁定，又未限制法
    院之裁定內容，則受刑人或其他有異議權人對於檢察官不准
    易科罰金執行之指揮聲明異議，經法院認為異議有理由而為
    撤銷檢察官指揮之裁定者，除依裁定意旨，得由檢察官重行
    為適當之斟酌外，如有必要法院自非不得於裁定內同時諭知
    准予易科罰金以達救濟目的（司法院釋字第245 號解釋理由
    、最高法院97年度台非字第349 號判決意旨參照）。
  2.執行檢察官作成應否易科罰金之處分，不僅應附具體理由，
    更應遵守正當法律程序等諸多憲法上之原理原則（臺灣高等
    法院台南分院97年度聲字第638 號裁定同此意旨），茲論述
    如后：
  (1)正當法律程序：正當法律程序，不僅要求國家對於人民生命
    、身體、自由、財產之剝奪，或科以其他處罰，必須以法律
    明文規定，且其規定之內容，更須具有正當性及必要性，尤
    應符合憲法第23條所定之法律保留原則及比例原則，而此之
    法律並兼含程序法及實體法兩者在內。正當法律程序之保障
    ，乃尊重人權之基本原理，是體現自然正義之理念，及維護
    人性尊嚴之法治國家重要基礎，也是刑事訴訟程序最基本之
    理念。故指凡限制人民身體自由之處置，不問其是否屬於刑
    事被告之身分，國家機關所依據之程序，須以法律規定，其
    內容更須實質正當，並符合憲法第23條所定之相關條件。「
    正當法律程序」在檢察官對受刊人為易科罰金准駁之裁量時
    ，至少要求三點：首先，檢察官於裁量前，應給予受刑人或
    其他利害關係人陳述意見之機會（參行政程序法102 條：「
    行政機關作成限制或剝奪人民自由或權利之行政處分前，除
    已依第39條之規定，通知處分相對人陳述意見，或決定舉行
    聽證者外，應給予該處分相對人陳述意見之機會。但法規另
    有規定者，從其規定」之規定）。其次，陳述意見後，檢察
    官行使上開裁量權，必須具備事實上之基礎及法律上之依據
    ，合稱為處分之理由，且依明確性原則之要求（參行政程序
    法第5 條規定：「行政行為之內容應明確」），對於不利益
    受刑人，或受刑人請求敘明理由時，檢察官均有明示理由之
    義務。欠缺理由或理由不完備，均屬瑕疵之決定。第三點，
    檢察官應將決定及其理由並救濟之方式告知受刑人（參行政
    程序法第43條規定：「行政機關為處分或其他行政行為，應
    斟酌全部陳述與調查事實及證據之結果，依論理及經驗法則
    判斷事實之真偽，並將其決定及理由告知當事人」，並參照
    同法第95條第2 項、第96條等規定）。所謂「陳述意見之機
    會」，主要的功用在藉由程序發現真實，確保檢察官作成准
    駁易科罰金之公正決定，保障並實現受刑人之權利，同時建
    立人民與機關間基本之信賴關係，藉由受刑人或其他利害關
    係人之意見、觀點及相關事證之提出，成為闡明事實，適用
    法律之重要手段，而與檢察官之職權調查功能相輔相成，上
    開事項之提出，更有賴檢察官對陳述意見之人為適當之詢問
    。又檢察官不准受刑人易科罰金之「理由」，依上述明確性
    原則之要求，其理由應說明法律之構成要件實質意涵及重要
    事實認定之憑據，並事實涵攝於法律之通輯說理過程，對於
    受刑人提出有利之論點而不被採納者，亦應予敘明，以昭公
    信。再者，透過「告知理由」之程序，對內可加強檢察官對
    裁量結果之慎重，確保裁量形成之合理，抑制裁量之恣意。
    對外則可一方面促令裁量之可預測性及法之安定性，另方面
    展現裁量之公開及可受公評，他方面，在使受刑人依上述刑
    事訴訟法第484 條之規定聲明異議時，能有效且集中於對其
    有利之事證提出說明，避免無益或無謂之爭執，同時，受理
    異議之審查法院，能從裁量之理由立即瞭解法令依據及事實
    基礎，而得集中爭點，助使審查程序之迅速及結論之正確。
    然查，本件執行檢察官僅於指揮處分諭知不得易科罰金及易
    服社會勞動之命令。卻未附任何否准易科罰金之具體理由，
    從而，檢察官於決定作成前是否有踐行前揭正當法律程序，
    以利作成適當且正確之決定，顯有可疑，允宜由鈞院儘速召
    開調查庭，並許選任辯護人閱覽執行卷全卷，以確保法治國
    家尊重人權及要求正當法律程序之目的得以實現，而非僅淪
    為教科書上之樣板口號。
  (2)人性尊嚴：人性尊嚴係承認人具有平等而獨立之人格價值，
    國家作為應尊重個人之人格，而且人類社會中之價值根源在
    於個人，尊重個人勝於一切。因此，檢察官在不准受刑人易
    科罰金之裁量程序中，受刑人是程序主體，非因其犯罪受刑
    人之身分，而為待宰羔羊。國家之所有權力，在尊重及保護
    人性尊嚴，此乃國家之基本任務（德國基本法第1 條第1 項
    規定參照）。尤其，個人渺小之身軀，在進入並面對國家機
    器之龐然大物時，此項基本任務的實踐，更應予彰顯。由此
    ，即衍生出檢察官對被告或受刑人之客觀性注意義務，也就
    是刑事訴訟法第2 條規定有利不利之注意義務。而「國民主
    權」係確立國家主權源於人民，也永遠屬於人民，政府只是
    人民之受託人或代理人而已。人民有權決定自己的生活方式
    ，當其將該決定權交給受託人或代理人時，並不代表其放棄
    該等權利，受託人或代理人在形成人民共同意志之時，人民
    有權參與其中。檢察官代表政府決定受刑人應否受有易科罰
    金之待遇，受刑人有權利參與該項決定之形成，並瞭解該決
    定如何形成。本件執行檢察官不僅未曾賦予異議人陳述有關
    易科罰金意見之機會，因此異議人對於自己為何「不准易科
    」，毫無辯駁之餘地，顯然異議人在檢察官作成決定前，並
    沒有機會，對其應否入監服刑之事實，提出說明，是本件執
    行處分顯未予異議人參與該項決定之形成，及瞭解該決定如
    何形成，而有損人性尊嚴情形至明。
  (3)平等原則：憲法第7 條揭示「中華民國人民，無分男女、宗
    教、種族、階級、黨派，在法律上一律平等。」人民不能因
    其知識、身分或地位之不同，而受差別待遇，也不能因此受
    更不利益，除非法律另有規定，且符合憲法第23條所定之法
    律保留原則及比例原則，否則應一律公平對待。且刑法第41
    條但書之適用，為刑法第41條本文之例外規定，基於例外從
    嚴法則，檢察官本應就本件異議人何以符合但書部分構成要
    件，予以詳細說明，並以之證立決定之正當性，用以確保公
    權力行使之透明、可受公評，防止裁量之恣意。然本件執行
    檢察官就異議人未附具體理由，遽予否准易科罰金之刑罰執
    行處分，顯然有違平等原則及例外從嚴之原則。尤以，98年
    6 月19日司法院大法官釋字第662 號解釋明文宣告刑法修正
    前第41條第2 項得易科罰金之數罪，定執行刑逾六月，即不
    得易科罰金之規定係違憲，並自解釋文公布日起失效，而本
    件異議人受宣告之刑均為六月以下得易科罰金之刑既為判決
    主文所明文諭知；再者，犯數罪各輕從輕判處六月以下有期
    徒刑，併宣告得易科罰金者，應係犯罪情節輕微，或許係小
    過不斷，或不慎偶犯數罪，譬如犯行政刑罰或過失犯，其惡
    性未必較犯單一罪為重，如合併定應執行之刑逾六月，即一
    律不准其易科罰金，此種情形無異藉定應執行刑而變相加重
    處罰，其標準過於嚴格、僵化，限縮易科罰金制度之適用範
    圍，亦不符易科罰金旨在救濟短期自由刑流弊之立法本意。
    準此，依例外規定解釋從嚴及大法官於前揭解釋理由書一再
    強調人身自由之可貴及憲法第23條比例原則等法理，執行檢
    察官倘無具體確切之理由，更不得恣意否准易科罰金。
  (四)異議人黃銘傳前因思慮不周，致誤罹刑典，惟其所犯重利、
    恐嚇危害安全等罪，法定刑分別為一年及兩年以下而均得易
    科罰金，又異議人因犯罪情節輕微而經法院准予易科罰金，
    且受刑人自97年5 月22日起至98年1 月20日止，遭羈押長達
    8 個月之久，業已幡然悔悟面就其所犯之罪深自警惕。於在
    押期問每每思及高齡82歲之母親（黃王秀女士戶籍謄本一份
    ），不禁輾轉反側、悔不當初，母親黃王秀女士因雙腳殘疾
    領有殘障手冊，其生活起居均由異議人獨力照料，倘異議人
    真入獄執行，則母親以其風燭殘年之軀，將如何獨力生活實
    屬不敢想像。
  (五)受刑人是否有刑法第41條但書所規定之「確因不執行所宣告
    之刑難收矯正之效」、「難以維持法秩序」之事由，因賦予
    檢察官審酌之權，但此一事由之審酌，依法文結構及該條項
    立法意旨觀之，應經嚴格之證明，而非自由之釋明，亦即必
    確有因「不執行所宣告之刑，難收矯正之效，或難以維持法
    秩序」之事由，始不准其易科罰金，否則原則上受刑人均得
    依該條項前段之規定易科罰金。查異議人身為獅子會之獅友
    ，向來熱心公益、長期關懷弱勢而有多筆公益捐贈，並積極
    參與社會局之社會服務活動，素行良好；且異議人因身罹糖
    尿病及高血壓逾八年（小港醫院診斷證明書可茲證明）致不
    適於在監執行，更況「難以維持法秩序」之用語，本身為抽
    象之法律概念，何謂「難以」、「法秩序」均模糊且不確定
    ，本不足以明確規範國人，為保障受刑人人權及貫徹法務部
    減少短期自由刑流弊之刑事政策，其認定更應有具體之事實
    ，始足以服眾，原指揮執行之檢察官就此並未舉出實證，其
    處分應難以維持，為此，異議人既無刑法第41條但書之情形
    ，自符合刑法第41條規定易科罰金之要件，本件執行檢察官
    未附具體理由，即為否准之決定，顯違平等原則與比例原則
    ，要無維持之理。懇請鈞院撤銷原不准易科罰金之執行指揮
    處分。
  (六)觀諸歷來判決，主文中諭知較本案更重之執行刑而仍經法院
    裁定准予易科罰金者所在多有，依憲法第7 條平等原則及第
    23條之比例原則，本案異議人得受易科罰金當無例外之理：
  1.受刑人是否有刑法第41條但書所規定之「確因不執行所宣告
    之刑難收矯正之效」、「難以維持法秩序」之事由，因賦予
    檢察官審酌之權，但此一事由之審酌，依法文結構及該條項
    立法意旨觀之，應經嚴格之證明，而非自由之釋明，亦即必
    確有因「不執行所宣告之刑，難收矯正之效，或難以維持法
    秩序」之事由，始不准其易科罰金，否則原則上受刑人均得
    依該條項前段之規定易科罰金（臺灣板橋地方法院98年度聲
    字第5273號栽定）。本件受刑人原所犯行適於易科罰金處置
    ，業經刑事法院作成判斷，然執行檢察官未能尊重事實審法
    院准予易科罰金之衡量，亦未附任何具體事由，即作成不准
    受刑人易科罰金之刑罰指揮處分，不僅不當，甚已達違法程
    度。
  2.更有甚者，參諸臺灣高雄地方法院99年度聲字第125 號裁定
    及鈞院99年度聲字第1259號裁定可知，其原判決之執行刑分
    別達3 年、4 年之久，相較於本案異議人受臺灣高等法院高
    雄分院99年度上訴字第925 號判決主文諭知之執行刑2 年6
    個月，顯然犯行更為重大，而前開所列二則判決既經法院衡
    酌平等原則、人性尊嚴及正當法律程序之保障而裁定准予易
    科罰金，本諸憲法第7 條平等原則、第23條比例原則及易科
    罰金之制度目的，就執行短期自由刑所生弊害而言，異議人
    更有避免之必要與正當性，故異議人聲明異議為有理由，懇
    請鈞院撤銷檢察官之執行指揮。又異議人併依大法官釋字第
    245 號解釋之意旨，聲請鈞院逕以裁定准予易科罰金，以保
    權益。
  (七)爰提出異議之聲明，請求鈞院撒銷本件檢察官不准易科罰金
    之不當執行指揮處分，並逕命准予易科罰金，用保權益。
二、按受刑人或其法定代理人或配偶以檢察官執行之指揮為不當
    者，得向諭知該裁判之法院聲明異議，刑事訴訟法第484 條
    定有明文。次按，刑法第41條第1 項規定：「犯最重本刑為
    5 年以下有期徒刑以下之刑之罪，而受6 月以下有期徒刑或
    拘役之宣告者，得以新臺幣1 千元、2 千元或3 千元折算1
    日，易科罰金。但易科罰金，難收矯正之效或難以維持法秩
    序者，不在此限。」，依其立法理由說明，個別受刑人如有
    不宜易科罰金之情形，在刑事執行程序中，檢察官得依該項
    但書規定，審酌受刑人是否具有「確因不執行所宣告之刑，
    難收矯正之效，或難以維持法秩序」等事由決定之，此係立
    法者賦予檢察官針對具體執行個案之裁量權限。故受刑人得
    否依本規定易科罰金，係屬檢察官之職權，非謂一經判決宣
    告得易科罰金之標準，檢察官即應為易科罰金之處分。是以
    ，檢察官對於得易科罰金案件之指揮執行，如認受刑人確有
    因不執行所宣告之刑，難收矯正之效，或難以維持法秩序者
    ，自得不准易科罰金而執行徒刑；此乃檢察官指揮執行時得
    依職權裁量之事項，倘其未濫用裁量權限，自不得任意指摘
    為違法，此觀諸刑事訴訟法第457 條第1 項前段「執行裁判
    由為裁判法院之檢察官指揮之」之規定即明（最高法院98年
    台抗字第718 號、98年台抗字第477 號、98年台抗字第102
    號刑事裁定意旨參照）。又刑法第41條第1 項及刑事訴訟法
    第457 條等規定，得易科罰金之案件，法院判決所諭知者，
    僅係如易科罰金之折算標準，至於執行時，應否准許易科罰
    金，應由執行檢察官考量各別受刑人犯罪所造成法秩序等公
    益之危害大小、受刑人犯後態度、前科紀錄，施以自由刑避
    免受刑人再犯之效果高低等因素，衡量是否難收矯正之效或
    難以維持法秩序等，為合義務性之裁量與判斷，據以為得否
    准予易科罰金之決定，準此以觀，所謂「難收矯正之效」及
    「難以維持法秩序」，均屬不確定之法律概念，乃立法者藉
    以賦予執行檢察官得依具體個案，考量犯罪特性、情節及受
    刑人個人特殊事由，審酌應否准予易科罰金之裁量權。故檢
    察官此項裁量權之行使，僅於發生裁量瑕疵之情況時，法院
    始有介入審查之必要。
三、經查：
  (一)本件聲明異議人即受刑人黃銘傳（下稱聲明異議人）因妨害
    自由等案件，所犯重利罪及所犯恐嚇危害安全罪，經台灣高
    雄地方法院判決後，聲明異議人不服提起上訴，本院以98年
    度上訴字第923 號判決，分別將部分撤銷改判及部分駁回上
    訴，並將撤銷仍改判有罪部分之罪刑與上訴駁回部分之罪刑
    ，合併定應執行有期徒刑2 年6 月，如易科罰金，以銀行參
    佰元即新台幣玖佰元折算壹日確定在案，此有台灣高雄地方
    法院97年度訴字第1423號刑事判決書、本院99年度上訴字第
    925 號刑事判決書及臺灣高等法院聲明異議人全國前案紀錄
    表在卷可稽。嗣經台灣高雄地方法院檢察署檢察官指揮執行
    上開有期徒刑2 年6 月時，執行檢察官審酌聲明異議人所犯
    各罪之情節，認係犯重利罪及共同犯恐嚇危害安全罪，所犯
    為數罪併罰，有4 罪以上因故意犯罪而受有期徒刑之宣告，
    認本件聲明異議人所犯上開各罪，罪質重大，認不執行上開
    所定應執行之刑，難以維持法秩序，乃依刑法第41條第1 項
    但書規定不准易科罰金，以上事實，已經本院向臺灣高雄地
    方法院檢察署調取該署100 年度執字第659 號執行卷宗，核
    閱該卷宗內所附執行檢察官批示之100 年度執字第659 號刑
    事執行案件聲明異議人易科罰金案件初核表及得易服社會勞
    動案件審查表等確認無訛。
  (二)次查，本件聲明異議人係假借合法經營當舖之名，行地下錢
    莊之實，乘他人急迫或無經驗貸以金錢，而取得與原本顯不
    相當之重利，又為催討債務，竟共同恐嚇被害人致生危害於
    安全；所犯重利罪，多達27罪，被害人眾多，牟取巨額之暴
    利，又被害人無力償還貸款之本金及重利時，復夥同共犯，
    以恐嚇危害安全之手段討債，使被害人及其家屬心生畏懼，
    足見本件聲明異議人犯罪之手段可議，其主觀惡性、犯罪情
    節、所生危害及破壞法秩序等方面，均屬重大，堪認本件確
    有不執行上開所定應執行之刑，難以維持法秩序甚明。本件
    執行檢察官既已斟酌聲明異議人所犯上開各罪之罪質、犯罪
    情狀、所生危害、法秩序之破壞等，且審酌聲明異議人從事
    放高利貸及以恐嚇方式討債，主觀惡性非輕等，認聲明異議
    人如不入監執行難以維持法秩序，核檢察官就法律所賦與指
    揮刑罰執行之職權，對本件聲明異議人所犯上開各罪所定之
    執行刑不准易科罰金之裁量及判斷，尚難謂有何逾越法律授
    權、專斷、違反平等及比例原則等濫用權力之情事或有何裁
    量瑕疵之情形。
  (三)再查，憲法第7 條所謂之平等原則，並非指絕對、機械、齊
    頭之形式上平等，而應係指保障人民在法律上地位之實質平
    等而言（司法院大法官會議釋字第485 號解釋意旨參照）。
    是以檢察官就具體個案審酌應否准予易科罰金，如以各別受
    刑人所犯不同犯罪之情節、罪質、危害、破壞法秩序及主觀
    惡性等不同因素，據以為「是否准予易科罰金，難收矯正之
    效或難以維持法秩序」之裁量及判斷，顯可落實人民在法律
    上地位之實質平等，反之，倘檢察官以法院判決所量處之刑
    度，只要符合刑法第41條第1 項前段規定得易科罰金之要件
    ，作為執行時准否易科罰金之裁量標準，而非依不同之具體
    個案，進行實質內涵之裁量判斷，自與前述憲法平等原則有
    違。本件執行檢察官就聲明異議人所犯之上開重利罪（27罪
    ）及恐嚇危害安全罪，既已就個別犯罪之情狀、罪質、所生
    危害、聲明異議人主觀惡性等，作為其裁量准否易科罰金之
    重要依憑、判斷之事項，顯已就各別犯罪情狀之差異性，分
    別加予觀察及判斷，核與上揭所闡述之憲法平等原則之內涵
    與趣旨相符，本件聲明異議意旨以主文諭知較本案更重之宣
    告刑及定執行刑之其他判決，於執行時仍獲執行檢察官准予
    易科罰金之裁量，比附援引主張本件檢察官不准聲明異議人
    易科罰金之裁量，顯有違憲法第7 條平等原則云云，洵非的
    論，而不可採。
  (四)按比例原則，固為刑事訴訟法強制處分之指導原則，即所採
    取之強制處分方法，應擇有助於目的之達成，而損害最小之
    方法行之。惟觀諸本件聲明異議人所犯重利罪，多達27罪，
    又為獲取重利，於被害人付不出本息時，另夥同數人共同以
    恐嚇危害安全方式討債，因而另犯恐嚇危害安全罪，足見本
    件犯罪情節及所生破壞法秩序均屬重大，如准予受刑人易科
    罰金，是否足以維持法秩序及能否收矯正之效，已屬可議，
    此外，受刑人所犯上開重利罪（共27罪），均係涉及放高利
    貸之財產、經濟犯罪，具有高度同質性，考量被害人之人數
    眾多，所牟取之重利金額非少數，足見聲明異議人假借合法
    經營當舖之名，行地下錢莊之實，乘他人急迫或無經驗貸以
    金錢，而取得與原本顯不相當重利之規模龐大，所生破壞法
    秩序之情節確屬重大，準此以觀，本件顯無法以易科罰金達
    維持法秩序之效果，故准許易科罰金，顯非屬本件符合比例
    原則之適當方法。職是，本件檢察官所為不准聲明異議人易
    科罰金之指揮執行命令，並無違反比例原則，應堪認定。本
    件檢察官之執行裁量，既無違反平等及比例原則，且屬法律
    授權檢察官所得行使之合義務性裁量，其裁量權適法行使之
    結果，亦符外部界限及內部界限之拘束，是檢察官所為不准
    本件受刑人易科罰金之裁量決定，自無不當。聲明異議意旨
    以上揭情詞及法律原則之論述等，主張本件執行檢察官不准
    易科罰金之裁量，有違憲法第23條所規定之比例原則云云，
    洵非可採。
  (五)至於，司法院大法官會議釋字第662 號解釋文，乃係針對94
    年2 月2 日修正公布之刑法第41條第2 項，關於數罪併罰，
    數宣告刑均得易科罰金，而定應執行之刑逾6 個月者，排除
    適用同條第1 項得易科罰金之規定部分，認此與憲法第23條
    規定有違，並與該院釋字第366 號解釋意旨不符，應自該解
    釋文公布之日起失其效力。使數罪併罰，數宣告刑均得易科
    罰金，而定應執行之刑雖逾6 個月者，法院仍得依同條第1
    項前段諭知易科罰金之折算標準，惟上開解釋並未拘束執行
    檢察官於執行時，仍得依同條第1 項但書所規定，決定是否
    准予易科罰金之裁量權限。本件聲明異議意旨援引釋字第66
    2 號解釋意旨，指摘本件執行檢察官所為不准易科罰金之裁
    量決定，有不當及濫用之違法云云，見解容有誤解，而不可
    採。
  (六)綜上各節所述，本件執行檢察官所為不准易科罰金之裁量決
    定，屬於適法及合義務性之裁量，其執行之指揮並無不當，
    聲明異議意旨以上揭情詞及論述，提起本件聲明異議，請求
    撤銷檢察官不准易科罰金之執行指揮命令，均非有理由，應
    予駁回。
四、據上論斷，應依刑事訴訟法第486條，裁定如主文。
中    華    民    國   100    年    3     月    7     日
                刑事第五庭    審判長法  官  曾永宗
                                    法  官  任森銓
                                    法  官  鍾宗霖
以上正本證明與原本無異。
如不服本裁定應於送達後5 日內向本院提出抗告狀。
中    華    民    國   100    年    3     月    7     日
                                    書記官  邱麗莉